臺灣高等法院民事判決  
110年度上更一字第52號
上  訴  人  楊盛進    
訴訟代理人  關維忠律師
            蔣美龍律師
被 上訴 人  興中宮    
法定代理人  蔡長龍    

訴訟代理人  黃秋田律師
複 代理 人  陳冠華律師
上列當事人間請求拆屋還地事件，上訴人對於中華民國108年5月
17日臺灣桃園地方法院107年度訴字第1330號第一審判決提起上
訴，經最高法院發回更審，上訴人為訴之追加，本院於110年12
月1日言詞辯論終結，判決如下：
    主  文
上訴駁回。　　
被上訴人應將坐落桃園市○○區○○段○○○○地號土地上如附圖補充鑑
定圖所示編號Ｆ之五營將軍府（面積一點七三平方公尺）拆除。
第二審（含追加之訴）及發回前第三審訴訟費用由上訴人負擔。
    事實及理由
壹、程序方面：
一、按非法人之團體，設有代表人或管理人者，有當事人能力，
    民事訴訟法第40條第3項定有明文。所謂非法人團體設有代
    表人或管理人者，必須有一定名稱及事務所或營業所，並有
    一定之目的及獨立之財產者，始足當之（最高法院64年台上
    字第2461號判例參照）。查被上訴人雖未登記為法人團體，
    亦未為寺廟登記，惟係由信徒集資成立，主要目的為奉祀神
    明，以供信徒參拜，並接受信徒捐贈而具有獨立財產，且組
    織管理委員會（下稱管委會），設有代表人即乙○○，共議管
    理相關事務等情，有主任委員交接照片、管委會民國99年11
    月21日會議議程、107年3月17日會議議程、龍潭丙○○107年
    資產交接明細表及收支明細表、丙○○捐助者名單照片、信徒
    集資興建石刻碑文、龍柱照片、丙○○眾金星暨財產登記冊、
    現況照片等在卷可憑（原審卷27至33頁、本院前審卷第93、
    121至127頁、本院卷第49至57、69、501至505頁），堪認被
    上訴人為非法人團體，而具有當事人能力，合先敘明。
二、又按不變更訴訟標的，而補充或更正事實上或法律上之陳述
    者，非為訴之變更或追加，民事訴訟法第256條定有明文。
    上訴人於原審請求拆除地上物之範圍為如原判決附圖編號A
　　（鐵皮屋，面積270.89平方公尺）、B（鐵皮屋下柏油路，
    面積164.62平方公尺）、C（戲臺，面積50.59平方公尺）（
    原審卷第66頁）所示。嗣經本院重新鑑定後，更正聲明為請
    求拆除如附圖補充鑑定圖（下稱附圖）所示編號Ａ建物及地
    上物（面積262.82平方公尺）、Ｂ鐵皮浪板屋頂（面積162.3
    6平方公尺）、Ｃ戲臺（面積56.44平方公尺）（本院卷第606
    頁，下以編號分稱，合稱系爭地上物），此部分係補充及更
    正事實上及法律上之陳述，非為訴之變更或追加，先予敘明
    。
三、復按第二審為訴之變更或追加，非經他造同意，不得為之。
    但請求之基礎事實同一者，不在此限，民事訴訟法第446條
    第1項但書、第255條第1項第2款亦有明定。上訴人於本院審
    理中主張被上訴人未經其同意，於訴訟繫屬後之107年12月3
    0日設立如附圖編號Ｆ所示之五營將軍府（面積1.73平方公尺
    ，下稱Ｆ地上物），因請求之基礎事實同一，追加請求被上
    訴人將Ｆ地上物予以拆除騰空（本院卷第597、606頁）。被
    上訴人雖不同意追加，然審酌追加之法律關係仍援用原訴之
    訴訟資料及證據，依訴訟經濟原則，自宜利用同一訴訟程序
    審理，藉以一次解決本件紛爭，故其請求之基礎事實應屬同
    一，揆諸上開規定，上訴人所為追加，應予准許。
貳、實體方面：
一、本件上訴人主張：伊為坐落桃園市○○區○○段000地號土地（
    下稱系爭土地）之共有人，被上訴人所有之系爭地上物，無
    權占用系爭土地。嗣又未經伊同意，於107年12月30日在Ｂ浪
    板屋頂下方設立Ｆ地上物，爰依民法第767條第1項、第821條
    規定，求為命：㈠被上訴人應將坐落系爭土地上之系爭地上
    物均予以拆除騰空後，將上開土地交還予伊及其他全體共有
    人。㈡被上訴人應將Ｆ地上物予以拆除騰空之判決。並陳明願
    供擔保請准宣告假執行。 
二、被上訴人則以：丙○○廟宇係經系爭土地之原地主及建商之無
    償提供而興建，並為當地信仰中心，此後輾轉多手無人異議
    ，此為公示週知之事實。上訴人之前手甲○○於81年間買受系
    爭土地，並同意丙○○之修復，而於82年間擴建工程。甲○○並
    於97年間出具申請書（下稱系爭申請書）表示系爭土地於69
    年前即無償提供建築丙○○，且未曾主張拆廟還地，足見伊係
    有權使用系爭土地。上訴人明知丙○○存在，猶買受系爭土地
    ，亦應受原債之關係拘束。而系爭土地為農地，上訴人僅因
    欲辦理土地變更地目未果，而訴請將廟宇拆除取回土地，顯
    有違反誠信原則，並屬權利濫用等語，資為抗辯。
三、原審為上訴人敗訴之判決，上訴人提起上訴，經本院前審廢
    棄原審所為被上訴人敗訴之判決，改判命被上訴人拆除原判
    決附圖所示之A、B、C地上物，返還所占用土地予上訴人及
    其他全體共有人。被上訴人提起上訴，嗣經最高法院判決將
    本院前審判決除假執行部分外廢棄發回。上訴人於發回更審
    後更正上訴聲明及追加聲明：㈠原判決廢棄。㈡被上訴人應將
    坐落系爭土地上之系爭地上物拆除騰空後，將所占用返還上
    訴人及其他全體共有人。㈢被上訴人應將Ｆ地上物予以拆除騰
    空。㈣願供擔保請准宣告假執行。被上訴人答辯聲明：㈠上訴
    駁回。㈡如受不利益判決，願供擔保請准宣告免為假執行。
四、兩造不爭執事項：（本院卷第260至261、606、607頁）
　㈠上訴人於106年9月13日以買賣為原因，登記取得系爭土地所
    有權，權利範圍3分之1，為系爭土地共有人，有系爭土地登
    記查詢資料在卷（本院卷第251頁）。如附圖所示坐落於系
    爭土地上之Ａ、Ｂ、Ｃ、Ｆ地上物，面積各為262.82平方公尺、
    162.36平方公尺、56.44平方公尺、1.73平方公尺，均為未
    辦理保存登記之違章建築。
  ㈡丙○○是由被上訴人之信徒以捐贈設立寺廟之意，至遲於69年
    間興建，再由信徒集資捐贈於82年間擴建，並於84年7月2日
    重新安座（本院卷第201頁照片)；Ｆ地上物是於107年12月30
    日落成安座（本院卷第69頁照片），未經上訴人同意。被上
    訴人為有信徒之未登記宮廟，並設置有管委會。　
五、本件上訴人主張被上訴人未經其同意，無權占用系爭土地，
    依民法第767條第1項、第821條規定，請求將系爭地上物及F
    地上物均拆除騰空，並將上開土地交還予上訴人及其他全體
    共有人，為被上訴人所否認，並以前詞置辯。茲就兩造之爭
    點及本院之判斷，分述如下： 
　㈠被上訴人辯稱其有權占用系爭土地，是否可採？
　⒈按以無權占有為原因，請求返還土地者，占有人對土地所有
    權存在之事實無爭執，而僅以非無權占有為抗辯者，土地所
    有權人對其土地被無權占有之事實無舉證責任，占有人自應
    就其取得占有係有正當權源之事實證明之（最高法院85年度
    台上字第1120號判決要旨參照）。又按沈默與默示意思表示
    不同，沈默係單純之不作為，並非間接意思表示，除法律或
    契約另有規定外，原則上不生法律效果。默示意思表示則係
    以言語文字以外之其他方法，間接使人推知其意思，原則上
    與明示之意思表示有同一之效力（最高法院86年度台上字第
    3609號判決要旨可參）。本件上訴人為系爭土地之共有人，
    有土地登記查詢資料在卷（本院卷第251頁），且為兩造所
    不爭執，則本件應由被上訴人就占有系爭土地之合法權源負
    舉證之責。
　⒉經查，依被上訴人提出丙○○重金星暨財產登記冊，記載由訴
    外人聯瑩建設公司「敬獻」「建宮、土地、水泥、鋼板、紅
    磚、砂石等全部建材、酬神台乙台」等，或眾信徒分別敬獻
    神明雕像等等之物品（本院卷第501至505頁），並有金爐上
    碑文載明73年8月15日信徒敬獻、82年擴建工程善信樂捐芳
    名碑文，及五營將軍府落成安座樂捐芳名錄等照片在卷可查
    （本院卷第49、53、69頁），可見建商或信眾為奉祀神明，
    而捐贈興建丙○○廟宇，之後信徒再於82年間集資修復擴建丙
    ○○而於84年7月2日重新安座（本院卷第201頁照片)，Ｆ地上
    物亦係由信徒捐獻設立等情，故系爭地上物或F地上物固然
    未辦保全登記，然興建之建商或擴建集資之信眾均已將事實
    上處分贈與被上訴人，而非之後成立之管委會，至為明確。
    而被上訴人雖有成立管委會管理宮務或財產，然既未受贈取
    得事實上處分權，故被上訴人稱上訴人應向其管委會起訴云
    云，並不可採。
　⒊被上訴人辯稱：伊經系爭土地之原地主及建商之無償提供而
    興建丙○○廟宇，為當地信仰中心，之後所有權人輾轉多手均
    無人異議。上訴人之前手甲○○於81年間買受系爭土地，同意
    其於82年間修復擴建丙○○，並未要求拆廟還地，並曾於97年
    間出具系爭申請書，同意其無償使用系爭土地等語，並提出
    系爭申請書（原審卷第43頁）為證。上訴人自承由共有人即
    配偶吳美蘭一人與出賣人甲○○簽立系爭土地之買賣契約，登
    記為3人共有，買賣時土地上已有丙○○違章建築等語（本院
    卷第258頁），並有買賣契約節本可參（原審卷第70頁）。
    而甲○○於81年間購入系爭土地（本院卷第452、490頁），曾
    於97年間呈報龍潭鄉公所所立具之系爭申請書記載：「敝人
    甲○○所有土地坐落於○○鄉○○○段196之35地號（即系爭土地重
    測前地號）土地於民國69年度以前即無償提供建築丙○○廟宇
    一棟、講台一座、萬善祠一間。……」等語（原審卷第43頁）
    ，其文義表明系爭土地早於69年以前即提供予被上訴人建築
    廟宇使用。並經證人甲○○於本院具結證稱：從81年購買土地
    ，一家人住在丙○○那附近，從小都有去丙○○拜拜。系爭申請
    書是交給龍潭區公所，因為伊與現在地主一樣，買進來的時
    候，丙○○就已經在那裡，當初想法是想如果可以申請丙○○的
    使用執照，就可以丙○○名義申請工業用電，伊想要利用丙○○
    以外的地，但是後來區公所回答不行，伊就放棄，後來一直
    放在那裡，直到賣給上訴人。系爭申請書之文字是拜託桃園
    市龍潭鄉民代表幫忙做這些文件申請，因其對這些程序不熟
    。因廟在那邊，但土地是伊的，若能申請使用執照變成合法
    建物，伊就可以申請動力電，其他的地伊就可以利用，伊自
    己信道教，不會主張去拆掉廟。無償提供是伊的前手這樣講
    ，他講不知道怎麼會有這個廟、沒有跟廟拿錢、也沒有賣土
    地給廟，伊也是同樣的情況，也沒有跟廟拿錢，是事後等於
    被迫同意無償繼續提供，因是既定事實，從來沒有想過要把
    廟拆掉。伊自己剩餘的地，用圍籬圍起來沒有使用。丙○○於
    82年間擴建伊完全不知道，只記得有一次颱風來，丙○○有受
    損，伊的一位員工先生是有參與丙○○的管理，是透過這位員
    工來跟伊商量把圍籬打開，讓他們方便修復，伊當然同意讓
    他們修復，類似的事情還有二次，丙○○有舉辦進香活動，也
    是透過這一位員工，希望伊把圍籬打開，讓他們作為臨時活
    動期間的停車場，伊也同意，丙○○也都依約用完就復原。伊
    為所有權人時從來沒有要捐贈系爭土地給丙○○或管委會之意
    思等語（本院卷第452至455頁）。足證，甲○○取得系爭土地
    所有權前即已知悉丙○○之存在，其前手已告知是無償提供丙
    ○○使用土地，甲○○對此既定事實並無異議，從未要求被上訴
    人拆除宮廟返還土地，亦未收取費用。且從甲○○曾開放其他
    土地，方便修復丙○○或是舉辦進香活動，並提出系爭申請書
    記載供丙○○無償使用系爭土地，欲向龍潭區公所申請使用執
    照使丙○○合法化等舉動，得以間接使人推知其同意繼續無償
    提供系爭土地予被上訴人使用之意思，依前開說明，並非單
    純之沉默，核屬默示同意之意思表示，自與明示之效力相同
    ，足認甲○○與被上訴人間就系爭地上物所坐落之系爭土地範
    圍，成立繼續性使用借貸關係。至於甲○○雖證稱係「被迫」
    繼續同意等詞，然並無敘述有何遭脅迫之情事，核其真意，
    應較接近於「被動」之意思，然無論動機為何，甲○○業已清
    楚證稱其同意丙○○繼續使用土地，被上訴人辯稱其係有權使
    用系爭土地，堪以認定。故上訴人稱甲○○與被上訴人間並無
    默示無償借用之合意云云，並不足採。 
  ㈡上訴人依民法第767條第1項、第821條規定請求被上訴人拆除
    系爭地上物，返還土地予全體共有人，是否准許？
　⒈按以不動產為標的之債權行為，除法律另有規定外，固僅於
    特定人間發生法律上之效力（對人效力之債權相對性），而
    非如物權行為，以登記為公示方法使第三人得知悉之狀態下
    ，並以之作為權利取得、喪失、變更之要件，俾保護善意第
    三人，而對任何第三人均發生法律上之效力（對世效力之物
    權絕對性）。惟特定當事人間倘以不動產為標的所訂立之債
    權契約，其目的隱含使其一方繼續占有該不動產，並由當事
    人依約交付使用，其事實為第三人所明知者，縱未經以登記
    為公示方法，因已具備使第三人知悉該狀態之公示作用，自
    應與不動產以登記為公示方法之效果等量齊觀，並使該債權
    契約對於受讓之第三人繼續存在，此乃基於「債權物權化」
    法理所衍生之結果（最高法院97年度台上字第1729號判決要
    旨參照）。再按權利之行使，不得違反公共利益，或以損害
    他人為主要目的。行使權利，履行義務應依誠實及信用方法
    ，民法第148條定有明文。該所稱權利之行使是否以損害他
    人為主要目的，應就權利人因權利行使所能取得之利益，與
    他人及國家社會因其權利行使所受之損失，比較衡量以定之
    。倘其權利之行使，自己所得利益極少而他人及國家社會所
    受之損失甚大者，非不得視為以損害他人為主要目的，此乃
    權利社會化之基本內涵所必然之解釋（最高法院96年度台上
    字第1526號判決要旨參照）。
　⒉經查，被上訴人之系爭地上物於84年間即已重新安座，面積
    合計481.63平方公尺（262.82平方公尺＋162.36平方公尺＋56
    .44平方公尺），占地面積大而醒目，上訴人自承於購入系
    爭土地前之106年4月間即有看到丙○○，前地主有告知丙○○違
    建之情形等語（原審卷第37頁），足見，上訴人已明知被上
    訴人占用系爭土地之情事，且長年為當地信眾祭祀神明之使
    用目的顯然，顯以不定期限成立使用借貸關係，上訴人猶願
    購買系爭土地，縱使用借貸關係未經以登記為公示方法，因
    已具備使第三人知悉該狀態之公示作用，參照前開說明，自
    應與不動產以登記為公示方法之效果等量齊觀，基於債權物
    權化之法理，使該債權契約對受讓土地之上訴人發生效力，
    始能維持契約原先所欲達成之目的，且因系爭地上物占用系
    爭土地之使用目的未完畢，亦無合法終止，自應使上訴人繼
    續受該使用借貸契約之拘束。
　⒊上訴人雖主張系爭地上物為違建，造成其無從將系爭土地變
    更使用為社福用地，用以興建相關青少年中途之家之社會福
    利機構，系爭土地更因農地違法蓋用違建，而遭主管機關裁
    罰，且需改為一般自用地徵收地價稅，被上訴人違法興建系
    爭地上物，造成其無法使用收益系爭土地之損害，其行使權
    利並無違反誠信原則云云，並提出相關基金會與育幼院網站
    說明及第三人捐款收據、桃園市政府裁處書、地方稅務局大
    溪分局函為證（本院卷第527至547頁）。然查，系爭土地使
    用分區為一般農業區，使用地類別為農牧用地，非都市土地
    ，有土地查詢資料及土地登記簿在卷可查（本院卷第251、4
    87頁），系爭土地之使用即有相關法規限制，是否如上訴人
    稱日後得將地目改為社福用地而用以興建社福機構，實屬有
    疑。而主管機關對違建裁罰土地所有權人是否適法，尚得行
    政救濟，且依法徵收稅捐，亦難認屬上訴人之損害。上訴人
    在購買系爭土地前即已明知系爭地上物坐落於該處，猶願購
    買，並曾就系爭土地無法取得農用證明而需支付較高之土地
    增值稅一事，由吳美蘭與甲○○簽立協議書約定支付比例等情
    ，亦有協議書在卷可參（原審卷第71頁），顯見上訴人對系
    爭土地之使用限制及占有狀況，知之甚明，並無致其財產權
    受有不測損害之虞。反觀系爭地上物固然並未辦理保存登記
    ，然已安座長達數十年，並多次經信眾集資修建，已為當地
    民眾之信仰寄託，且其坐落系爭土地係經前手甲○○同意，而
    屬有權占用，業經本院認定如前，如因多年後土地所有權人
    之更迭，圖以物權影響債權之合法使用，不論是拆除或遷建
    工程勢必影響多數民眾之公共利益，則上訴人訴請拆除系爭
    地上物返還土地縱或得以減收稅費，然對公共利益所受之損
    失甚大，綜合衡酌上開情事及債權物權化之法理，堪認被上
    訴人辯稱上訴人行使權利有違誠信原則而屬權利濫用，應予
    採之。則上訴人就存在已久之系爭地上物，即不得依民法第
    767條、第821條規定請求被上訴人拆除、將土地返還予全體
    共有人，為無理由。
　㈢上訴人追加之訴，依民法第767條第1項、第821條規定請求被
    上訴人拆除騰空Ｆ地上物，是否准許？　
　  按所有人對於無權占有或侵奪其所有物者，得請求返還之。
    對於妨害其所有權者，得請求除去之。有妨害其所有權之虞
    者，得請求防止之；各共有人對於第三人，得就共有物之全
    部為本於所有權之請求。但回復共有物之請求，僅得為共有
    人全體之利益為之。民法第767條第1項、第821條分別定有
    明文。經查，上訴人於106年9月13日登記取得系爭土地所有
    權，而Ｆ地上物係位於Ｂ浪板屋頂之下方，於107年12月30日
    落成安座，未經上訴人同意等事實，為兩造所不爭執（不爭
    執事項㈠），並有現況照片可參（本院卷第71頁）。顯見，F
    地上物係於本件訴訟繫屬後始自行增建，被上訴人明知上訴
    人請求返還土地，卻仍未經同意擅自增設Ｆ地上物，核屬妨
    害上訴人之所有權。則上訴人依前開規定，訴請被上訴人拆
    除Ｆ地上物，自屬有據，應予准許。又上訴人請求騰空Ｆ地上
    物，應屬贅列，附此敘明。　
六、綜上所述，上訴人依民法第767條第1項、第821條規定，請
    求被上訴人應將系爭地上物均予以拆除騰空後，將坐落之系
    爭土地交還予上訴人及其他全體共有人，為無理由，不應准
    許。原審為上訴人敗訴之判決，並駁回假執行之聲請，理由
    雖有不同，結論並無二致，仍應予維持。上訴意旨指摘原判
    決不當，求予廢棄改判，為無理由，應予駁回。追加部分，
    為有理由，應予准許。又本件上訴人勝訴部分，兩造雖分別
    陳明願供擔保為准、免假執行之宣告，然此部分訴訟標的價
    額未逾150萬元，不得上訴第三審，一經本院判決後即告確
    定而有執行力，自無依兩造之聲請為准、免假執行之必要，
    併予敘明。 
七、本件事證已臻明確，兩造其餘之攻擊或防禦方法及證據，經
     本院斟酌後，認為均不足以影響本判決之結果，爰不逐一
    論列，附此敘明。
八、據上論結，本件上訴為無理由，追加之訴為有理由，依民事
    訴訟法第449條第2項、第79條，判決如主文。
中　　華　　民　　國　　110 　年　　12　　月　　21　　日
                  民事第二庭
                        審判長法  官   陳容正
                              法  官   邱  琦
                              法  官   紀文惠
正本係照原本作成。
被上訴人不得上訴。
上訴人如不服本判決，應於收受送達後20日內向本院提出上訴書
狀，其未表明上訴理由者，應於提出上訴後20日內向本院補提理
由書狀（均須按他造當事人之人數附繕本）上訴時應提出委任律
師或具有律師資格之人之委任狀；委任有律師資格者，另應附具
律師資格證書及釋明委任人與受任人有民事訴訟法第466 條之1
第1項但書或第2項所定關係之釋明文書影本。
中　　華　　民　　國　　110 　年　　12　　月　　22　　日

　　　　　　　　　　　　　　　書記官   李昱蓁